【裁判字號】    97,交聲,3275
【裁判日期】    971127
【裁判案由】    聲明異議
【裁判全文】
臺灣臺中地方法院交通事件裁定        97年度交聲字第3275號
原處分機關  交通部公路總局臺中區監理所
異  議  人  甲○○
即受處分人
上列異議人即受處分人因違反道路交通管理處罰條例案件，對於
交通部公路總局臺中區監理所民國九十七年十月三十一日所為之
裁決（中監違字第裁六○─ＧＤ0000000號違反道路交通
管理事件裁決書），聲明異議，本院裁定如下：
    主    文
原處分關於裁處罰鍰新臺幣肆萬玖仟伍佰元部分撤銷。
前項撤銷部分，不罰。
    理    由
一、原處分機關略以：異議人即受處分人甲○○（以下稱受處分
    人）於民國（下同）九十六年五月十八日晚上十時三十六分
    許，駕駛車牌號碼3136-SG號自用小客車，在台中市○○路
    與熱河路口處，因「酒後駕車（酒測為零點六七毫克，肇事
    對方受傷）」之違規，為台中市警察局第五分局文昌派出所
    員警以其有違反道路交通管理處罰條例第三十五條第一項第
    一款規定當場攔檢舉發；其後受處分人因上開酒後駕車犯行
    ，經臺灣臺中地方法院檢察署檢察官為緩起訴處分，俟緩起
    訴處分於九十七年九月十六日期滿，再經交通部公路總局臺
    中區監理所於九十七年十月三十一日依道路交通管理處罰條
    例第三十五條第一項第一款之規定，以中監違字第裁六○─
    ＧＤ0000000號裁決書裁處受處分人罰鍰新臺幣（下
    同）四萬九千五百元，並施以道安講習，查本案受處分人駕
    照因他案業經吊銷（自九十四年十二月十五日至九十七年十
    二月十四日止），依道路交通管理處罰條例第三十五條第一
    項及同條例第六十七條第六項規定，本案再行禁考二年自九
    十七年十二月十五日起二年內不得考領駕駛執照，逾期則依
    裁決書處罰主文規定裁處，於法並無不合等語。
二、本件受處分人則以：依據行政罰法第二十六條規定，一罪不
    兩罰採「先刑法後行政」，監理機關裁處罰鍰四萬九千五百
    元，並執行吊扣駕照，顯然裁罰有誤，伊上揭酒後駕車案件
    ，業經臺灣臺中地方法院檢察署檢察官為緩起訴處分，並已
    繳納六萬元，請求撤銷行政罰鍰四萬九千五百元，為此聲明
    異議等語。
三、查本件受處分人甲○○因酒後駕車，經酒測測定呼氣所含酒
    精濃度超過標準值，為警舉發之事實，有台中市警察局第五
    分局文昌派出所中市警交字第ＧＤ0000000號舉發違
    反道路交通管理事件通知單、交通部公路總局臺中區監理所
    中監違字第裁六○─ＧＤ0000000號違反道路交通管
    理事件裁決書各一份附卷可稽，復為受處分人所不否認，是
    以本件違規事實明確，已堪認定。惟受處分人因上揭酒後駕
    車犯行，而酒測值為每公升零點六七毫克，亦因此涉公共危
    險之刑事案件，遭臺灣臺中地方法院檢察署檢察官以九十六
    年度偵字第一三三五三號為緩起訴處分，是本件所應探究者
    ，是否有一事二罰之問題。
四、按「汽車駕駛人，駕駛汽車經測試檢定有下列情形之一者，
    處新臺幣一萬五千元以上六萬元以下罰鍰，並當場移置保管
    該汽車及吊扣其駕駛執照一年；因而肇事致人受傷者，並吊
    扣其駕駛執照二年；致人重傷或死亡者，吊銷其駕駛執照，
    並不得再考領：（一）酒精濃度超過規定標準。」；又「汽
    車駕駛人違反本條例規定，應受吊扣駕駛執照處分，於汽車
    駕駛人係無駕駛執照駕車者，在所規定最長吊扣期間內，不
    得考領駕駛執照」；又「汽車駕駛人有下列情形之一者，不
    得駕車：（二）飲用酒類或其他類似物後其吐氣所含酒精濃
    度超過每公升零點二五毫克或血液中酒精濃度超過百分之零
    點零五以上。」，道路交通管理處罰條例第三十五條第一項
    第一款、第六十七條第六項、道路交通安全規則第一百十四
    條第二款分別定有明文。惟依九十五年二月五日正式施行之
    行政罰法第二十六條第一項規定：「一行為同時觸犯刑事法
    律及違反行政法上義務規定者，依刑事法律處罰之。但其行
    為應處以其他種類行政罰或得沒入之物而未經法院宣告沒收
    者，亦得裁處之。」，此乃一行為同時造成刑罰法律與行政
    秩序罰規定發生競合適用之關係時，基於「一事不二罰」之
    法理，經由立法程序確立應以刑罰優先為原則，避免行為人
    承受過度且重複之處罰。此觀該條立法理由明確揭示：「一
    行為同時觸犯刑事法律及違反行政法上義務規定時，由於刑
    罰與行政罰同屬對不法行為之制裁，而刑罰之懲罰作用較強
    ，故依刑事法律處罰，即足資警惕時，實無一事二罰再處行
    政罰之必要。且刑事法律處罰，由法院依法定程序為之，較
    符合正當法律程序，應予優先適用。但罰鍰以外之沒入或其
    他種類行政罰，因兼具維護公共秩序之作用，為達行政目的
    ，行政機關仍得併予裁處，故為第一項但書規定。」，其理
    益明。是以前揭行政罰法中刑事法律處罰優先且不再處以行
    政秩序罰之目的，既係因為行為人已接受刑罰而足資警惕，
    且已發生懲罰之作用，即無使行為人陷於雙重處罰之不利益
    ，則關於刑事法律處罰之範圍自應採取實質認定，凡刑事實
    體法或程序法中所規定客觀上剝奪行為人生命、自由、財產
    權利，主觀上亦因制裁之嚴厲性、痛苦性，其強度足以造成
    心理強制而間接達成矯正教化目的之處遇手段，皆應納入其
    中，而不以形式上符合刑法第三十二條至第三十四條所定主
    刑及從刑種類者為限，始與前揭法律規範之意旨相符，臺灣
    高等法院臺中分院九十五年度交抗字第五八０、五九一號、
    九十六年度交抗字第二六二、二五三號均採同旨，可資參照
    。
五、經查：本件受處分人甲○○上開酒後駕車除構成道路交通管
    理處罰條例第三十五條第一項第一款之交通違規事由外，亦
    已合於刑法第一百八十五條之三服用酒類不能安全駕駛動力
    交通工具而駕駛罪之構成要件，經臺灣臺中地方法院檢察署
    檢察官於斟酌受處分人之犯後態度及公共利益之維護，認以
    緩起訴處分為適當，乃於九十六年八月十六日以九十六年度
    偵字第一三三五三號為緩起訴處分，並於處分書中載明緩起
    訴期間為一年，已命當庭書立悔過書，被告即受處分人應於
    收受緩起訴處分命令通知書之日起二個月內，向國庫支付六
    萬元，並經受處分人於九十六年十月十六日繳納完畢，受處
    分人之緩起訴期間於九十七年九月十六日期滿未據撤銷等情
    ，此有上開緩起訴處分書、臺灣高等法院被告前案紀錄表各
    一份及臺灣臺中地方法院檢察署自行收納款項統一收據（內
    載已繳納緩起訴處分金六萬元）影本一紙附卷可稽。則受處
    分人上開違反刑事法律禁止規範之犯罪事實既已明確，僅因
    檢察官採取緩起訴處分之替代性刑事處遇手段，未將該案逕
    行起訴或聲請簡易判決處刑，致其後適用之刑事訴訟程序有
    所區別，然就受處分人負有包括支付一定金額予檢察官指定
    機構在內之義務觀察，其如未在上開指定期間內確實履行義
    務，依刑事訴訟法第二百五十三條之三第一項第三款之規定
    ，受處分人將遭受撤銷緩起訴處分之不利益；反之，倘其確
    實遵守並履行各項緩起訴條件，除非合於刑事訴訟法第二百
    六十條所定情形之一，否則受處分人即無再就同一案件遭受
    刑事訴追之虞。從而，受處分人已因上開緩起訴處分而剝奪
    其財產權，主觀上前揭金錢給付義務亦具有強制性、懲罰性
    ，雖不若易科罰金係以支付金錢作為自由刑之替代，惟經由
    緩起訴處分條件之履行使其免於遭檢察官發動起訴程序，仍
    具有替代刑罰之效果，廣義而言，應屬前揭所稱之「實質刑
    事法律處罰」，而有行政罰法第二十六條第一項「一事不二
    罰」規定之適用。
六、綜上所述，原處分機關以受處分人有酒精濃度超過規定標準
    之違規行為，裁處罰鍰四萬九千五百元部分，依行政罰法第
    二十六條第一項前段規定，即應依刑事法律處罰之，已無再
    依上開道路交通管理處罰條例第三十五條第一項第一款裁處
    行政罰鍰之餘地，受處分人據以聲明異議非無理由，原處分
    就此部分應予撤銷，另由本院為受處分人不罰之諭知。另原
    處分機關裁處受處分人施以道安講習及自九十七年十二月十
    五日起二年內不得考領駕駛執照部分，於法並無不合，且依
    受處分人聲明異議意旨，亦僅就原處分機關所處罰鍰部分請
    求撤銷，此部分之處分自非屬本院應予審究之範圍，附此敘
    明。
七、據上論斷，應依道路交通管理處罰條例第八十七條第二項、
    道路交通案件處理辦法第二十條前段，裁定如主文。
中    華    民    國    97    年    11    月    27    日
                  刑事第二庭    法  官  朱光國
上正本證明與原本無異。
如不服本裁定，應於送達後五日內，向本院提出抗告狀。
                                書記官  張孝妃
中    華    民    國    97    年    11    月    27    日


司法院資訊處製作；財團法人民間司法改革基金會備份。
